最　高　行　政　法　院　判　決
　　　　　　　　　　　　　94年度判字第00942號
上　訴　人　財政部臺北市國稅局
代　表　人　丙○○
被 上訴 人　丁○○
　　　　　　乙○○
　　　　　　甲○○
上列當事人間因遺產稅事件，上訴人不服中華民國92年12月11日
臺北高等行政法院92年度訴更一字第7號判決，提起上訴。本院
判決如下：
　　主  文
原判決廢棄。
被上訴人在第一審之訴關於請求將坐落臺北市○○區○○段2小
段36號土地應有部分三分之二自遺產總額中扣除部分駁回。
駁回部分第一審及上訴審訴訟費用均由被上訴人負擔。
　　理  由
一、被繼承人吳深淼於民國（下同）84年10月29日死亡，由被上
    訴人等共同繼承，並於85年1月26日申報遺產總額新臺幣（
    以下同）25,109,250元。上訴人初核認被繼承人之配偶即被
    上訴人丁○○所有坐落臺北市○○區○○段2小段36地號土
    地，面積258平方公尺（重測前為臺北市士林區○○○段福
    德洋小段24之52號，面積238平方公尺），應有部分三分之
    二（以下稱系爭土地），係於婚姻關係存續中之66年12月28
    日因買賣而取得，依74年6月3日修正施行前民法第1017條規
    定，應為被繼承人之遺產而列入遺產總額計算，核定遺產總
    額為49,076,470元，淨額為36,276,470元，應納稅額為9,66
    4,235元。被上訴人丁○○不服，主張系爭土地係受贈之特
    有財產，又應有部分僅為三分之一，申經上訴人復查結果，
    未准變更。被上訴人等仍未甘服，主張依民法及財政部台財
    稅第851924523號函，生存配偶之剩餘財產差額分配請求權
    ，應自遺產總額中扣除，循序提起訴願、再訴願，分別遭財
    政部86年8月15日台財訴第000000000號及行政院86年10月23
    日台86訴字第40735號決定，以被上訴人等主張生存配偶之
    剩餘財產差額分配請求權，未先踐行申請復查，逕行提起訴
    願，程序不合而予駁回。被上訴人等仍不服，訴經本院87年
    度判字第2788號判決，以本件遺產稅尚未核課確定，當有上
    開函釋之適用，而將再訴願決定及訴願決定撤銷，囑由財政
    部重為決定。經財政部88年5月27日台財訴第000000000號訴
    願決定將原處分撤銷，著由上訴人另為適法之處分。上訴人
    依訴願撤銷意旨，就剩餘財產分配請求權扣除額項目，重核
    復查結果，以88年11月6日財北國稅法字第88044925號重核
    復查決定，仍未准變更，被上訴人等復向財政部提起訴願，
    亦遭決定駁回，遂提起行政訴訟，經原審法院89年度訴字第
    1712號判決撤銷訴願決定及原處分，上訴人提起上訴，經本
    院91年度判字第2299號判決廢棄原判決，發回更審。
二、被上訴人於原審起訴主張：按系爭土地原所有權人為趙吳火
    木（即被上訴人丁○○生父），於66年12月12日將所有權全
    部移轉登記與張素治，並於同月27日登記完畢，張素治旋即
    於次日即28日移轉登記予丁○○，其登記原因固為買賣，惟
    實則贈與。另依被上訴人所舉證據，足證系爭土地係趙吳火
    木生前藉丁○○名義登記，非屬被繼承人吳深淼君所有。現
    行撤銷訴訟改採職權探知主義，復參之行政訴訟法第189條
    、第179條規定，似改採總額主義，換言之，撤銷訴訟在審
    究整個行政處分是否適法。次按，系爭土地已不屬於遺產之
    範圍，稅捐機關之核課，自屬違法，此等課稅要件事實，為
    構成課稅之基礎，關係租稅是否合法成立，本為行政機關及
    法院應調查及審判之審酌範圍，並不待當事人有所主張。土
    地登記簿登記原因『買賣』固為推定文書真正，然並不代表
    事實之真正。為此，求為判決撤銷原處分及訴願決定等語。
三、上訴人則以：系爭土地登記謄本所載之登記原因既為買賣，
    趙君於移轉時復未申報贈與稅，現又主張為贈與，前後說詞
    不一，互為矛盾，顯圖逃避遺產稅。又趙主張系爭土地之持
    分僅為三分之一，並提示臺灣士林地方法院73年度訴字第21
    號及第90號判決書影本為證等情，按上開判決純係趙君家族
    間財產析割糾紛所為之爭訟，核與本件系爭土地產權之歸屬
    無涉，其主張核無足採。上訴人依據土地登記簿謄本記載將
    趙君持分三分之二土地併計遺產總額，尚無不合。查本件系
    爭土地遺產額與配偶剩餘財產差額分配請求權扣除額分屬兩
    項不同之訴訟標的，不容混為一談；又被上訴人等於原訴願
    時未就系爭土地遺產質疑，而本院判決亦未否定上訴人原復
    查決定理由，是案已確定，具備形式上之確定力，自不許被
    上訴人等復就此項表示不服。被繼承人於74年6月5日以後取
    得之財產淨額為902,485元，尚較其配偶丁○○君財產淨額
    1,895,143元為少，是本件並無生存配偶剩餘財產差額分配
    請求權可資扣除，乃作成重核決定否准變更，並無不合等語
    ，作為抗辯。
四、原判決撤銷訴願決定及原處分係以：提起行政訴訟及起訴之
    範圍，固以當事人之意願為準，然一旦起訴則在當事人聲明
    之範圍內，行政法院即有依法審判之義務，並受職權調查主
    義之支配；是以行政訴訟應適用職權調查主義，與行政程序
    相同，而有別於民事訴訟；行政訴訟法第125條第1項、第13
    3條規定，以及第134條關於自認之限制等規定，均屬之。是
    以被上訴人對於行政處分有所不服，對之提起復查或訴願，
    其訴訟標的範圍雖屬確定，惟關於該訴訟標的之各種攻擊或
    防禦方法，自可於本件行政訴訟程序終結前提出或變更之，
    尚不因當事人於訴訟程序前放棄某種攻擊或防禦方法，即謂
    於訴訟程序中不可再提出。查本件被上訴人所提起爭訟之訴
    訟標的係「遺產稅」，而是否有「剩餘財產分配請求權扣除
    額」及是否屬「特有財產」，乃屬本件訴訟之攻擊或防禦方
    法，於訴訟程序終結前自得提出。從而關於系爭土地是否屬
    原有財產乙節，被上訴人雖於本件訴願階段中不爭執，而於
    本院審理中再提出此部分之爭執，自應准許。查系爭土地原
    所有權人為趙吳火木（即被上訴人丁○○生父），於66年12
    月12日將所有權全部移轉登記與張素治，並於同月27日登記
    完畢，張素治旋即於次日即28日移轉登記予丁○○，其登記
    原因為買賣，有土地登記簿影本一紙在卷足憑；再查，系爭
    土地上之建物即臺北市○○區○○路172號1樓房屋，於66年
    12月28日雖以買賣為登記原因，由趙吳火木移轉予丁○○而
    繳納贈與稅1,788元，有建築改良物買賣所有權移轉契約書
    及贈與稅繳清證明書影本各一紙在卷可按。而證人張素治90
    年5月14日於前審證稱「大約在民國60幾年間趙吳火木跟我
    拿印章，稱要借我名字買賣系爭土地，只要借我名字轉一下
    ，就會把系爭房屋轉回去。」等語。且系爭土地係趙吳火木
    生前藉被上訴人丁○○名義登記，此由74年5月8日由趙吳火
    木之配偶趙呂錦雲及女兒蕭趙節子、丁○○與趙吳火木養子
    趙俊傑簽訂之該筆土地應有部分三分之一，與地上2樓房屋
    應有部分五分之一不動產贈與之不動產贈與契約書及土地登
    記簿可證。另系爭土地移轉登記予被上訴人丁○○後，於68
    年1月10日由趙吳火木向華南銀行設定最高限額抵押權3百萬
    元，並由被上訴人丁○○為保證人，有土地登記簿可考。綜
    上，系爭土地雖登記以買賣為原因，由張素治移轉被上訴人
    丁○○；惟參以張素治上開證詞，其僅係提供名字之人頭，
    實係由被繼承人趙吳火木移轉予被上訴人丁○○。被上訴人
    據以指摘系爭土地係被上訴人丁○○由其父信託登記後繼承
    取得，為被上訴人丁○○特有財產，於法尚非無據。則原處
    分既有違誤之處，訴願決定未予糾正，亦非妥適等由，為其
    判斷基礎。
五、本院按「行為時適用之所得稅法第82條第1項規定之申請復
    查，為提起訴願以前必先踐行之程序。若不經過復查而逕為
    行政爭訟，即非法之所許。本件原告56年度營利事業所得稅
    結算申報，經被告官署調查核定後，僅以原料耗用部分申請
    復查，對於折舊部分並無異議，是其就折舊部分，一併提起
    訴願，自非法之所許。」本院62年判字第96號著有判例。是
    本院對稅捐事項爭議，係採爭點主義，而非採總額主義。本
    件遺產稅之核課，有關74年6月5日以後生存配偶即被上訴人
    丁○○之「剩餘財產差額分配請求權」扣除額，與66年12月
    8日被上訴人丁○○取得系爭土地是否屬於其「原有財產」
    應否併入遺產總額，係屬不同之爭點。次按「納稅義務人對
    稅捐稽徵機關之復查決定如有不服，得依法提起訴願及行政
    訴訟。」稅捐稽徵法第38條第1項定有明文，是復查為稅捐
    稽徵法關於行政救濟程序之特別規定，若未踐行復查程序，
    而逕行提起訴願及行政訴訟，即非法之所許，本院前揭判例
    可資參照。又人民提起撤銷訴訟，應經合法之訴願程序，此
    觀現行行政訴訟法第4條之規定自明。此之所謂合法訴願程
    序，係指當事人提起之訴願，業經訴願機關依法作成訴願決
    定者而言。本件被繼承人吳深淼於84年10月29日死亡，由被
    上訴人等共同繼承，並於85年1月26日辦理遺產稅申報，經
    上訴人核定遺產總額為新臺幣（下同）49,076,470元，遺產
    淨額為36,276,470元，應納稅額為9,664,235元。被上訴人
    之一丁○○不服，主張遺產中坐落臺北市○○區○○段2小
    段36地號土地（持分三分之二），為其受贈取得之原有財產
    ，不應併入遺產計算，又縱併計遺產，持分亦應為三分之一
    云云，申請復查，未獲變更。被上訴人等以系爭土地持分既
    經併入遺產總額，依民法第1016條、第1030條之1規定及財
    政部86年2月25日台財稅第851924523號函釋，應將生存配偶
    之剩餘財產差額分配請求權24,538,235元自遺產總額中扣除
    云云，提起訴願、再訴願，均遭決定以程序不合駁回。被上
    訴人等仍不甘服，訴經本院87年度判字第2788號判決，以本
    件遺產稅尚未核課確定，當有上開函釋之適用，而將再訴願
    決定及訴願決定均撤銷，囑由財政部重為決定，案經財政部
    88年5月27日台財訴第000000000號訴願決定將原處分撤銷，
    由上訴人另為適法之處分。上訴人重核復查決定仍予維持，
    係以本件並無生存配偶剩餘財產差額分配請求權可資扣除，
    為其判斷基礎；被上訴人不服提起訴願，訴願決定亦以：上
    訴人機關重核復查決定就被繼承人與其配偶74年6月5日以後
    取得之財產，再扣除負債後，並無生存配偶剩餘財產差額分
    配請求權可資扣除而未准變更，核無違誤等詞，為其論據；
    此有被上訴人88年11月16日財北國稅法字第88044925號重核
    案件復查決定書及財政部89年8月14日台財訴字第089135559
    7號訴願決定書在卷可稽。準此，系爭土地是否屬於被上訴
    人丁○○原有財產之爭點，並未經上訴人及訴願機關作成重
    核復查及訴願決定，至為明顯。且被上訴人於本件訴願階段
    中就該項爭點不爭執，而於原審審理中始行提出，為原審所
    確定之事實（見原判決第16頁第2行）。其未踐行合法之前
    置程序，於原審行政訴訟執以爭執，請求撤銷重核復查決定
    及訴願決定，揆諸首揭規定，即非合法。至於行政訴訟法第
    125條規定，行政法院應依職權調查證據，但仍以合法起訴
    範圍為限，殊難因現行行政訴訟法採職權探知主義而導出稅
    務訴訟改採總額主義之結果；被上訴人主張系爭土地不屬於
    遺產範圍，依總額主義及職權探知主義，法院應予調查及審
    判，不待當事人有所主張云云，委無足採。又系爭土地是否
    屬於被上訴人丁○○之原有財產乃獨立之爭點，既如前述；
    是則原審誤認屬於本件訴訟之攻擊或防禦方法，於訴訟終結
    前得提出爭執，並進而為實體審理，顯有不適用首揭判例之
    違法。上訴論旨指摘原判決違誤，為有理由，應廢棄原判決
    ，並將被上訴人在第一審之訴關於請求系爭土地自遺產總額
    中扣除部分駁回。另關於被上訴人請求行使生存配偶剩餘財
    產差額分配請求權扣除額部分，前經本院91年度判字第2299
    號判決廢棄原審89年度訴字第1712號判決時，一併發回原審
    法院，原判決就此部分漏未判決，本院就該部分無從審究，
    附此明。
據上論結，本件上訴為有理由，依行政訴訟法第256條第1項、第
259條第1款、第98條第3項前段，判決如主文。
中    華    民    國    94    年    6     月    30    日
                  第三庭審判長法  官　廖　政　雄
                              法  官　林　清　祥
                              法  官　鍾　耀　光
                              法  官　姜　仁　脩
                              法  官  胡　國　棟
以  上  正  本  證  明  與  原  本  無  異
中    華    民    國    94    年    6    月    30     日
　　　　　　　　　　　　　　　書記官　張　雅　琴
